【裁判字號】    97,訴,68
【裁判日期】    980821
【裁判案由】    貪污
【裁判全文】
臺灣苗栗地方法院刑事判決                97年度訴字第68號
公  訴  人  臺灣苗栗地方法院檢察署檢察官
被      告  甲○○
選任辯護人  張智宏律師
上列被告因貪污案件，經檢察官提起公訴（91年度偵字第3310、
3584、4848號、92年度偵字第1075、1076、2191號），嗣經本院
92年度訴字第232 號於中華民國94年8 月30日為第一審判決，臺
灣苗栗地方法院檢察署檢察官及被告均不服，提起上訴，經臺灣
高等法院臺中分院於96年12月20日以94年度上訴字第2439號判決
，並認本院前開判決就被告甲○○被訴與謝國良、劉源章共同交
付賄賂部分漏未判決，茲補充判決如下：
    主    文
甲○○被訴共同對於依據法令從事公務之人員，關於違背職務之
行為交付賄賂部分，無罪。
    理    由
壹、程序部分：
一、被告及其選任辯護人主張證人在調查站之供述及未經具結之
    供述，無證據能力（見本院卷第176 頁）。惟查本案以下判
    決所引用之證人謝國良於偵查中之證詞，均經具結（詳後述
    ），自有證據能力。至於證人於調查站之供述，本案並未援
    引作為判決之基礎，合先敘明。
二、臺灣高等法院臺中分院（下稱臺中高分院）除認本院92年度
    訴字第232 號判決，就被告甲○○被訴與謝國良、劉源章共
    同對於依據法令從事公務之人員，關於違背職務之行為交付
    賄賂部分漏未判決外；另就公訴意旨所認「謝國良於【91年
    1 月16日】在臺中縣東勢鎮金河邊餐廳，藉劉家雨退休歡送
    會時，宴請李富祥、甲○○、林欽火、謝光清、劉源章」之
    對於違背職務之行為收受不正利益部分（見起訴書第8 頁倒
    數第3 行起），亦未予判決，復未說明其理由，自有已受請
    求之事項未予判決之違誤（見臺中高分院94年度上訴字第24
    39號判決第63頁第8 行起）。惟查，此部份業經公訴人當庭
    陳明前開公訴意旨所載之「91年1 月16日」實係「91年1 月
    7 日」之誤載，並當庭更正起訴內容在案（見本院卷第174
    頁），而被告甲○○被訴於91年1 月7 日在前揭地點接受飲
    宴之對於違背職務之行為收受不正利益部分，則業應本院92
    年度訴字第232 號判決在案，自無就已受請求之事項未予判
    決之違法，附此敘明。
三、起訴書犯罪事實欄三(三)雖以：謝國良復以上揭相同動機，及
    要求甲○○不為舉發、查報渠等違法盜取、集運南坑溪林木
    之企圖，基於提供不正利益以行賄之概括犯意，於90年底至
    91年初，連續多次宴請李富祥、甲○○、林欽火、謝光清、
    劉源章等人。「甲○○身為政風人員，擔負看守機關人員之
    廉潔及維護機關財產安全之責任，明知其所負責之雙崎工作
    站人員有上開收受賄賂及接受飲宴之不正利益，及林昌洪、
    謝國良等人違法盜取、集運南坑溪林木之不法情事，依其職
    務應予舉發及查報，竟因多次接受不正利益，而違背職務不
    予舉發及查報」（見起訴書第8 至9 頁），因認被告甲○○
    涉有貪污治罪條例第4 條第1 項第5 款對於違背職務之行為
    收受不正利益罪（見起訴書第20頁）。惟查檢察官既未認被
    告甲○○就上開部分另單獨涉犯貪污治罪條例第14條「辦理
    政風人員，因執行職務，明知貪污有據之人員，不為舉發」
    之罪名，而提起公訴；況依上開所述意旨，應係認被告甲○
    ○所犯貪污治罪條例第14條之罪與同條例第4 條第1 項第5
    款之對於違背職務之行為收受不正利益罪間，具有方法結果
    之牽連關係。而上開起訴書犯罪事實欄三(三)部分，已據本院
    92年度訴字第232 號判決認定被告甲○○係犯貪污治罪條例
    第4 條第1 項第5 款之對於違背職務之行為收受不正利益罪
    在案（見該判決書第22頁），則對於較輕之具有牽連關係之
    貪污治罪條例第14條之罪，自應不另為罪刑之諭知。本件蒞
    庭檢察官認被告甲○○尚涉犯貪污治罪條例第14條之罪，且
    與「本件漏未判決之貪污治罪條例第11條第1 項違背職務交
    付賄賂部分」，具有方法結果之牽連犯關係云云（見本院卷
    第204 頁），尚屬誤會，併此說明。
貳、實體部分：
一、公訴意旨略以：林昌洪、謝國良2 人共同圖謀利用合法打撈
    漂流木之機會，私下盜伐南坑溪流域珍貴肖楠木，遂決定由
    謝國良出面打點該管公務員，取得合約，並先行私自開路，
    竊取森林主副產物。謝國良於是透過甲○○、劉源章引薦，
    與東勢林管處雙崎工作站主任李富祥認識。另謝國良於取得
    士林壩至天狗嘴段漂流木打撈集運工程合約，且於90年12月
    12日完成集運後，即自同年12月中旬起，明知未經核准取得
    合約，竟仍私自僱工沿大安溪上游，以挖土機開闢寬約3 、
    4 公尺之河床便道，直入大安溪支流南坑溪，全長約17公里
    。林昌洪、謝國良2 人於上開一邊私自築路一邊竊取林木期
    間，見林管處核准集運該段漂流木之公文遲遲未下，因未取
    得承攬集運合約，無從以合法掩護非法，恐盜伐情事被查覺
    ，仍決意由林昌洪出資，謝國良出面向該管公務員行賄。91
    年1 月7 日中午（起訴書誤載為91年1 月16日），由謝國良
    出面趁雙崎工作站員工劉家雨退休之歡送餐會，於臺中縣東
    勢鎮金河邊餐廳席開3 桌之便，在旁加開1 桌，用餐中謝國
    良利用他人不注意之機會，請託劉源章分別轉送現金3 萬元
    賄款予謝光清、現金2 萬元賄款予林欽火，謝光清、林欽火
    2 人明知謝國良所託之取得集運漂流木承攬合約以盜採林木
    ，其中合約部份，需依政府採購法之規定，且伊有護管森林
    之責，不得庇護盜採林木，竟仍對上揭違背職務之行為收受
    賄賂。謝國良原亦請劉源章轉送現金8 萬元賄款予李富祥，
    但劉源章改推薦由甲○○轉交，謝國良乃轉請在場之甲○○
    轉交8 萬元賄款予李富祥，李富祥明知謝國良所託之取得集
    運漂流木承攬合約以盜採林木，其中合約部份，需依政府採
    購法之規定，已逾其行政裁量之範圍，且伊有護管森林之責
    ，不得庇護盜採林木，竟仍對上揭違背職務之行為收受賄賂
    （見起訴書第8 頁第2 至16行）。因認被告甲○○與謝國良
    、劉源章共犯貪污治罪條例第11條第1 項之關於違背職務之
    行為交付賄賂罪嫌。
二、按犯罪事實應依證據認定之，無證據不得認定犯罪事實；不
    能證明被告犯罪者，應諭知無罪之判決，刑事訴訟法第154
    條第2 項、第301 條第1 項分別定有明文。又認定不利於被
    告之事實，須依積極證據，苟積極證據不足為不利於被告事
    實之認定時，即應為有利於被告之認定，更不必有何有利之
    證據；認定犯罪事實所憑之證據，雖不以直接證據為限，間
    接證據亦包括在內，然而無論直接或間接證據，其為訴訟上
    之證明，須於通常一般之人均不致有所懷疑，而得確信為真
    實之程度者，始得據為有罪之認定，若其關於被告是否犯罪
    之證明未能達此程度，而有合理性懷疑之存在，致使無從形
    成有罪之確信，根據「罪證有疑，利於被告」之證據法則，
    即不得遽為不利於被告之認定。再事實之認定，應憑證據，
    如未能發現相當證據，或證據不足以證明，自不能以推測或
    擬制之方法，以為裁判之基礎，最高法院著有30年上字第81
    6 號、76年台上字第4986號、40年台上字第86號判例可資參
    照。
三、本件由下列證詞，可知謝國良確有透過被告甲○○轉交8萬
    元紅包予李富祥：
  (一)觀諸證人謝國良於92年2 月12日偵查中結證稱：「我為了使
    南坑溪漂流木之打撈能順利推動，於91年1 月中旬，於東勢
    鎮○○道之金河邊餐廳，我透過劉源章及甲○○交錢給李富
    祥等人，情形為我那天準備有紅包3 包，給李富祥是8 萬元
    ，給林欽火是2 萬元紅包，給謝光清是3 萬元紅包。‧‧在
    我堅持一定要送紅包下，他們2 人才收下紅包，幫我轉送，
    事後甲○○有告訴我，他已於當日下午在金河邊餐廳交給李
    富祥8 萬元紅包，劉源章也在當天交給林欽火2 萬元紅包，
    謝光清是交給他3 萬元紅包，‧‧當時甲○○及劉源章都有
    回報我說紅包的確已經交付給李富祥、謝光清、林欽火3 人
    。」（見91偵3584卷(二)第208 頁正反面，上開證詞業經謝國
    良具結，證人結文見同上卷第213 頁）。於92年3 月7 日偵
    查中結證稱：「‧‧我把3 包紅包於桌底下一起交給劉源章
    ，託他送給李富祥、林欽火、謝光清。劉源章當場退了一包
    ，說李富祥他不方便送。‧‧，因為劉源章拒絕幫我送紅包
    給李富祥，我就轉請甲○○幫我送給李富祥，事實上甲○○
    也一直沒有拒絕我，事後甲○○有告訴我，當天下午在金河
    邊餐廳他已把8 萬元紅包交給李富祥。」（見92偵1075卷第
    77頁正反面，證人結文見該卷第79頁）。及於本院92年度訴
    字第232 號案件93年10月20日再次結證稱：「我一開始是拿
    3 個紅包委託劉源章幫我轉交給林欽火、謝光清、李富祥；
    我本身要承包林務局的南坑溪漂流木集運工程，我希望透過
    他們的幫忙，因為決定權不是在他們，但他們可以提案、會
    勘，拿紅包給劉源章，我有跟他說2 萬給林欽火，3 萬的給
    謝光清，8 萬的給李富祥，劉源章當場告訴我2 萬、3 萬的
    沒有問題，8 萬的他當場回絕我說沒有辦法」（見本院92訴
    232 卷(四)第241 至242 頁），其前後所述均相一致。審諸證
    人謝國良於92年2 月12日偵查中即要求作為秘密證人，供出
    公務員貪瀆部分，並請求給予減輕或免除其刑（見91偵3584
    卷(二)第207 頁反面），則謝國良為爭取減輕或免除其刑之寬
    典，自會配合供出實情，足見謝國良上開所證應為真實，否
    則如其所述事後經查證為虛偽，不僅無法受到寬典，甚至涉
    有偽證罪嫌。況其上開證詞並經具結，用以擔保其證詞之真
    實性，故其上開證詞應堪採信。再衡以證人謝國良與被告甲
    ○○私交甚篤，業據謝國良供陳在卷（見91偵3584卷(二)第20
    8 頁反面），謝國良自無故意誣陷被告甲○○之可能。足徵
    謝國良上開所證，與事實相符，堪予採信。謝國良確有於前
    揭時地託被告甲○○轉交8 萬元紅包予李富祥，足堪認定。
    被告甲○○辯稱伊不曾替謝國良交付8 萬元紅包予李富祥云
    云，不足採信。
  (二)又謝國良被訴共同對於依據法令從事公務之人員，關於違背
    職務之行為交付賄賂部分，已經本院92年度訴字第232 號於
    94年3 月3 日判決免刑並確定在案（見92訴232 卷(六)第129
    頁），益徵謝國良確有轉請被告甲○○交付8 萬元紅包予李
    富祥之事實，足堪認定。
  (三)另被告甲○○經送法務部調查局實施測謊鑑定結果，其對於
    不知道謝國良有無致送東勢林管處雙崎工作站公務人員紅包
    ，及沒有替謝國良轉送紅包給李富祥之回答，均呈情緒波動
    反應，研判有說謊，有法務部調查局92年3 月13日調科參字
    第09200066320 號測謊報告書在卷可稽（見92偵1075卷第83
    頁）；李富祥經送法務部調查局實施測謊鑑定結果，其對於
    沒有收取謝國良致送的金錢好處之回答，亦呈情緒波動反應
    ，研判有說謊，有法務部調查局92年3 月18日調科參字第09
    200073830 號測謊報告書在卷可考（見92偵2191卷第44頁）
    。益證謝國良於偵查中所述有轉請被告甲○○交付8 萬元紅
    包予李富祥一節，確屬可信。
  (四)至於證人謝國良嗣於本院92年度訴字第232 號93年10月20日
    審理時雖翻異前詞，改而證稱：「（問：要給李富祥的8 萬
    元，如何處理？）劉源章拿還給我時，我記得當天我的包包
    裡面有60幾萬元的現金，我就把錢放到我的包包裡面，劉源
    章叫我跟甲○○講，我去跟甲○○講的時候，甲○○跟我說
    等一下在講，後來因為我喝醉酒，後來李富祥的部分我無法
    確定。」，「（問：甲○○與劉源章後來有沒有告訴你說，
    兩個紅包是否已經送到手？）沒有，那時候我常常與劉源章
    、甲○○在一起，大家心照不宣，沒有刻意的說，我也沒有
    問。」，「（問：請提示91年偵字第3584卷(二)第208 頁反面
    ，當時是否記得比較清楚？）李富祥的部分現在我真的無法
    確定。」，「（問：為何當時會這麼說？）當時他們就一直
    這樣問，因為那天我真的酒喝的很多，被人家送回家，所以
    我沒有辦法給肯定的答案。」，「（問：你是否無法確定，
    李富祥有收到你所交付的8 萬元？）我無法確定。」，「（
    問：你除了有交錢給謝光清、林欽火外，有沒有交錢給甲○
    ○、劉源章？）沒有。」，「（問：你有沒有將你曾經交紅
    包給謝光清等人的這件事情告訴其他人？）沒有。」，「（
    問：那天有沒有把八萬元的紅包交給甲○○？）我有跟甲○
    ○講李富祥的事，但他跟我說他要先去向李富祥等人敬酒，
    等一下再說，甲○○敬完酒後過來問我什麼事情，我跟甲○
    ○說我包包裡面有1 包紅包要給李富祥，劉源章說他自己沒
    有辦法處理，看甲○○可不可以幫我處理，甲○○跟我說等
    用餐後再說，後來我們各忙各的，後來我喝的很醉，後來的
    情形我就沒有印象。」等語（見本院92訴232 號卷(四)第243
    、244 、256 、278 頁）。惟查，謝國良於偵查中所述較接
    近於事件發生之時點，記憶新鮮，且較少權衡利害，其偵查
    中之陳述，自較接近真實而可採；況謝國良於前開本院92年
    度訴字第232 號審理時，既仍坦言伊確有準備8 萬元紅包要
    給李富祥，因劉源章稱無法代為轉交，伊始轉而拜託甲○○
    等語，此核與謝國良於偵查中所述仍屬一致，只是謝國良故
    意迴避或模糊其有無將8 萬元紅包交付甲○○轉交李富祥之
    情節。由此益徵謝國良前揭證詞，殆屬事後迴護被告甲○○
    及李富祥之詞，自不足憑採。
四、惟本件並無證據證明謝國良託被告甲○○轉交8 萬元紅包予
    李富祥，係對於李富祥關於違背職務之行為交付賄賂：
  (一)按貪污治罪條例第11條僅處罰違背職務行賄行為；且該條所
    定之行賄罪，須以行求賄賂之意思，並指明具體事實，請託
    依法令從事公務之人員，為違背職務之行為為構成要件。苟
    行為人並未以行賄之意思，亦未指明具體事實，請託或酬謝
    依法令從事公務之人員，為違背職務之行為，尚不得以該罪
    相繩。
  (二)參以證人謝國良於92年2 月12日偵查時同時結證稱：「當天
    我有準備這些紅包，甲○○、林源章原先不知情，當我說要
    送紅包給李富祥等人時，他們倆人均說不需要，因為南坑溪
    之集運，尚需東勢林管處的批准」，「當時交錢給他們（指
    甲○○、林源章）轉交時，沒有交待告訴李富祥等人錢的目
    的」等語（見91偵3584卷(二)第208 頁正反面，上開證詞業經
    謝國良具結，證人結文見同上卷第213 頁）。足見謝國良託
    被告甲○○轉交8 萬元紅包給李富祥時，並未指明具體事實
    ，請託李富祥為違背職務之行為。
  (三)次按，據證人謝國良於92年2 月12日偵查時另結證稱：「（
    問：事後李富祥、謝光清、林欽火3 人有何配合你之事項？
    或你對他們有何請求？）我的請求很單純，就是希望南坑溪
    集運木材這乙案能核准下來，事後李富祥有說過，雪霸公園
    管理處介入後，他有查林務局職掌範圍及相關法令，發現漂
    流木集運部分仍屬林務局主管範圍，雪霸公園處協辦。李富
    祥說他會提出報告儘量協助推動。」（見91偵3584卷(二)第20
    9 頁正反面）；及於本院92年度訴字第232 號93年10月20日
    審理時證述：「（問：如何交紅包給劉源章？如何跟他說？
    ）我本身要承包林務局的南坑溪漂流木集運工程，我希望透
    過他們的幫忙，因為決定權不是在他們，但他們可以提案、
    會勘。」，「（問：交錢給他們二人【按即謝光清、林欽火
    】的目的為何？）因為那時候為了要承攬南坑溪的集運工程
    ，需要雙崎工作站的人提案、會勘。」，「（問：在劉家雨
    退休餐會當時，是否知道謝光清的職務？）只知道他在雙崎
    工作站工作，但不瞭解他的職位，及負責的業務。」，「（
    問：是否知道林欽火的職務及負責業務？）也不知道。」等
    語（見本院92訴232 卷(四)第241 、242 、255 、266 頁）。
    堪認謝國良僅是主觀上希望經由在雙崎工作站工作之林欽火
    、謝光清協助提案、會勘，並希望藉由李富祥身為雙崎工作
    站主任之身分，使南坑溪集運木材乙案能順利核准，乃透過
    被告甲○○轉交8 萬元紅包給李富祥。是依上開證詞，實無
    法證明李富祥明知謝國良所託之取得集運漂流木承攬合約係
    為盜採林木。而檢察官亦未舉證證明謝國良如何對李富祥請
    託為違背職務之行為，檢察官更未提出證據證明李富祥有庇
    護謝國良盜採林木之情事。從而被告甲○○既非對於李富祥
    關於違背職務之行為而交付賄賂，其與貪污治罪條例第11條
    第1 項之構成要件即不該當，無從以該罪論處。
  (四)再者，大安溪事業區第103 、104 林班大安溪河床士林壩至
    天狗嘴段漂流木打撈集運工程，由「合誠土木包工業」得標
    承運，工作期間自90年11月27日起至同年12月6 日止，此有
    雙崎工作站90年11月26日90勢雙字第3063號函、東勢林管處
    90年11月26日90勢雙字第3063號函各1 件在卷為憑（見91偵
    3310卷(二)第34頁），嗣「合誠土木包工業」於90年12月5 日
    申請展延集運時間（見91偵3310卷(二)第35頁所附合誠土木包
    工業90年12月5 日90合字第001 號函），經東勢林管處准予
    延長至90年12月12日，此有東勢林管處90年12月10日90勢雙
    字第3205號函、雙崎工作站90年12月10日90勢雙字第3205號
    函各1 件附卷可稽（見臺中高分院94上訴2439卷第(一)第142
    、143 頁、91偵3310卷(二)第38頁）。又東勢林管處於95 年7
    月25日以勢範字第0953280359號函覆臺中高分院稱：「90年
    12月間，謝國良並未就南坑溪段撿拾漂流木集運工程，向雙
    崎工作站提出正式聲請，本處亦查無相關資料。」（見臺中
    高分院94上訴2439卷(一)第170 頁），是證人謝國良於90年12
    月間對於南坑溪段漂流木集運工程既未提出正式申請之公文
    ，且依卷內所附之證據資料，在前揭漂流木打撈集運工程完
    成後，東勢林管處及雙崎工作站並未另行發包其他漂流木打
    撈集運工程，且東勢林管處嗣後亦未辦理南坑溪段漂流木打
    撈集運工程，綜此自難認定謝國良有何請託李富祥為違背職
    務之行為。
五、綜上所述，謝國良固有託被告甲○○交付8 萬元紅包予李富
    祥，惟既無證據證明此係對於李富祥關於違背職務之行為而
    交付之賄賂，依前揭說明，自難論以貪污治罪條例第11條第
    1 項之對於依據法令從事公務之人員，關於違背職務之行為
    交付賄賂罪。此外公訴人所舉之證據並不足以使本院形成被
    告有前開犯行之明確心證，本院亦查無其他積極證據可證被
    告確有公訴人所指之上開犯行，應認不能證明被告犯罪，揆
    諸首揭說明，自應諭知被告無罪之判決。
據上論斷，應依刑事訴訟法第301條第1項，判決如主文。
本案經檢察官黃棋安到庭執行職務
中    華    民    國    98    年    8     月    21    日
                  刑事第一庭  審判長法  官  劉興浪
                                    法  官  羅貞元
                                    法  官  黃佩韻
以上正本證明與原本無異。
如不服本判決應於收受判決後10日內向本院提出上訴書狀，並應
應敘述具體理由。其未敘述上訴理由者，應於上訴期間屆滿後20
日內向本院補提理由書 (均須按他造當事人之人數附繕本)「 切
勿逕送上級法院」。告訴人或被害人如對本判決不服者，應具備
理由請求檢察官上訴，其上訴期間之計算係以檢察官收受判決正
本之日期為準。
                                    書記官  巫  穎
中    華    民    國    98    年    8     月    21    日


司法院資訊處製作；財團法人民間司法改革基金會備份。
